臺灣臺北地方法院民事判決　　　　　　 93年度簡上字第514號
上　訴　人　甲○○
訴訟代理人　乙○○
上　訴　人　丙○○
上列當事人間請求損害賠償事件，上訴人對於中華民國93年7月9
日，本院新店簡易庭92年度店簡字第720 號第一審判決均提起上
訴，本院於中華民國94年2月24日言詞辯論終結，判決如下：
    主  文
原判關於命上訴人甲○○給付新臺幣參萬元及該部分假執行宣告
，暨命上訴人甲○○負擔訴訟費用裁判均廢棄。
右廢棄部分，被上訴人丙○○在第一審之訴駁回。
上訴人丙○○之上訴駁回。
第一審命上訴人甲○○負擔部分及第二審訴訟費用由上訴人丙○
○負擔。
    事實及理由
(甲)程序方面：
  上訴人丙○○未於言詞辯論期日到場，核無民事訴訟法第 386
  條各款所列情形，爰依上訴人甲○○之聲請，由其一造辯論而
  為判決。
(乙)實體方面：
一上訴人丙○○主張：伊自民國91年9月1日起，由力山保全股份
  有限公司委任至容石園社區管理委員會擔任總幹事，負責社區
  之規劃、保安及代收管理費等業務，因訴外人龔海龍於91年12
  月18日認為其信件遭扣件，至社區保全公司辦公室理論，並欲
  將郵件登記簿取走影印，為伊所制止，後對伊提起傷害告訴，
  詎甲○○於92年4 月15日，在臺灣臺北地方法院檢察署（下稱
  臺北地檢署）偵查庭作證時，卻以不實證詞誣指伊踹龔海龍，
  後經檢察官不起訴處分及本院聲請交付判決駁回。是甲○○在
  偵查庭上作不實之證詞，侵害伊之名譽、健康，使伊精神上至
  為痛苦，爰依民法侵權行為之法律關係，請求甲○○賠償新臺
  幣（下同）100,000 元之精神慰撫金等情。（原審判准甲○○
  應給付30,000元，並駁回丙○○其餘之請求）並聲明：(一)原判
  決不利於丙○○部分廢棄。(二)甲○○應再給付丙○○70,000元
  。(三)甲○○之上訴駁回。
二上訴人甲○○則以：伊確實於91年12月18日下午3 時許，在台
  北縣新店市○○街33巷2號5樓住處，聽見社區中庭傳來爭執聲
  而至陽台處探究時，清楚看見丙○○正踢打龔海龍，於是出言
  制止，卻遭丙○○咆哮，且檢察官履勘現場時，亦確認伊住處
  陽台可看見爭執之現場，況伊與丙○○無冤無仇，實無作偽證
  之情事等情。並聲明：(一)原判決不利於甲○○部分廢棄。(二)右
  廢棄部分，丙○○在第一審之訴駁回。(三)丙○○之上訴駁回。
三兩造不爭執之事實：
(一)丙○○自91年9月1日起，擔任容石園社區管理委員會總幹事，
  該社區住戶龔海龍曾於91年12月18日，因領取信件事宜，至社
  區保全公司辦公室理論，曾與丙○○發生爭執，龔海龍事後對
  丙○○提起傷害告訴，甲○○於92年4 月15日，在臺北地檢署
  偵查庭作證，為兩造所不爭執，並有92年度偵字第7365號處分
  書在卷，且經本院調閱上開卷宗，查閱屬實。
(二)龔海龍對丙○○所提起之傷害告訴，經臺北地檢署為不起訴處
  分，嗣龔海龍聲請再議遭臺灣高等法院檢察署檢察長駁回，再
  聲請交付審判，為本院刑事庭駁回，亦為兩造所不爭執，有本
  院92年度聲判字第202 號裁定在卷可憑，且經本院調閱上開卷
  宗，查閱屬實。
四兩造爭執之爭點：
  本件兩造爭執之處，即在於甲○○是否在前開偵查案件作不實
  之陳述，侵害原告之名譽、健康？
(一)按侵權行為之成立，必須符合侵權行為人有侵權行為；侵害他
  人權利；侵害行為係屬不法；被害人受有損害；侵權行為與被
  害人之損害間具有相當因果關係；須有故意或過失；侵權行為
  人須有責任能力之要件，始足當之。至所謂之故意，係指行為
  人對於侵害之事實，明知並有意使其發生，或行為人對於侵害
  之事實，預見其發生而其發生並不違背其本意。末按侵權行為
  所發生之損害賠償請求權，以有故意或過失不法侵害他人權利
  為其成立要件，若其行為並無故意或過失，即無賠償之可言（
  最高法院49年台上字第2323號判例參照）。
2.查甲○○於上開偵查案件中證稱：「我有聽到爭吵聲，我就跑
  到陽台上，我看到丙○○推龔海龍，也用腳踢，但有無用手打
  ，不清楚，好像用右腳踢。」、「（檢察官問：當時看到幾人
  ？）只有龔、鄧二人。」等語（見上開偵查卷宗第22頁背面、
  第23頁），固與龔海龍所指訴丙○○對之有勒頸之行為不符（
  見上開偵查卷宗第14頁），亦與訴外人劉志輝於上開偵查案件
  所證稱：伊在現場看見當龔海龍拿走郵寄登記簿時，丙○○即
  呼叫其攔住龔海龍，之後丙○○與龔海龍兩人在搶本子，伊全
  程均目睹，並未看到丙○○打或推或踢龔海龍等語有間（見上
  開偵查卷宗第14頁背面）；復與訴外人丁素姿證稱：有二人圍
  人數上略有出入；且與訴外人張蔭生證稱：看見丙○○與龔海
  龍二人在搶一樣東西，丙○○不讓龔海龍走，現場有三個人，
  總共好像有三或四個人等語（見上開偵查卷宗第33頁），雖有
  所出入，但龔海龍與被上訴人間因搶奪郵件登記簿而有拉扯之
  情形，足堪認定。
3.惟丙○○與龔海龍在該社區發生爭執，係龔海龍因領取郵件事
  宜，至該社區保全辦公室與社區總幹事丙○○理論，龔海龍將
  郵件登記簿取走，離開辨公室往社區○○○道行走，丙○○即
  呼叫同事劉志輝攔住龔海龍，並用手去搶龔海龍手上之郵件登
  記簿，此有丙○○之警訊筆錄附於前開偵查卷宗（見該偵查卷
  宗第4至5頁反面）。然甲○○僅係自其住處即台北縣新店市○
  ○街33巷2號5樓房屋陽台，觀看丙○○與龔海龍在該社區○○
  ○道發生爭執，可知甲○○並未目睹上開爭執之全部現場與過
  程，則甲○○與前開證人之證述內容，自有所不同。而自甲○
  ○5 樓房屋陽台確實得以看見該社區○○○道，此亦經上開偵
  查案件檢察官履勘現場，製有勘驗筆錄、現場圖附於前開偵查
  卷宗（前開偵查卷宗第31頁），經調閱屬實，堪認甲○○之住
  處確實得以目睹丙○○與龔海龍發生爭執。況證人係憑藉其個
  人對事發當時所見所聞之記憶及理解，事後加以陳述，惟通常
  一般人之認知及記憶的運作，與電視或錄影帶、照相機隨時均
  能如實重現事件之特性，迥然不同，一般人縱令刻意記憶並立
  時陳述複誦，尚且無法鉅細靡遺描述事件發生之全部細節，遑
  論人類之記憶及理解能力與機器不可同日而語，隨著時間的消
  逝及個人記憶力優劣之差異，不僅事件之記憶隨時間經過而逐
  漸淡忘，二以上不同個體，對於同一事件之描述，亦受制對事
  件注意力、記憶力及理解力不同，對於事件之細節描述部分，
  絕無可能毫無差池。本件甲○○乃15年12月15日出生，此有該
  龔海龍發生爭執時，已76歲高齡，於92年4 月15日，在前開偵
  查案件作證時，亦相隔有四個月多，則甲○○見聞上開爭執之
  記憶，及作證時所為之陳述，難免受到76歲高齡之影響，其陳
  述之細節縱使與事實略有出入，尚難遽以認定甲○○係明知丙
  ○○無推、踢龔海龍之行為，而故意為不實之陳述。參以，丙
  ○○亦自承其與甲○○間並無宿怨，且甲○○與龔海龍亦非至
  親故友，甲○○何需為龔海龍故意為不實之陳述，而涉犯刑法
  上之偽證罪和負擔民事上之侵權賠償責任。故丙○○主張甲○
  ○在前開偵查案件故意為不實之陳述，侵害其名譽、健康，應
  依民法侵權行為規定，負擔損害賠償責任，尚不足取。
4.又丙○○與龔海龍間確有搶取郵件登記簿之行為，如前所述，
  而搶取之肢體動作，因觀看角度不同，所看的情形會因此有可
  能與事實出入，而此出入之處，即為實施偵查之檢察官發現真
  實之責任，就此乃因情境所致，在所難免。況如前所述，囿於
  人的記憶力限制，且真實之發現亦非甲○○之責任，自難以甲
  ○○就所見記憶與事實出入，且丙○○未能證明甲○○有過失
  ，即課以其過失之責任。
五從而，丙○○依侵權行為之法律關係訴請甲○○給付 100,000
  元，為無理由，不應准許。則原審判命為甲○○應給付丙○○
  30,000元，尚有未洽，甲○○之上訴意旨求予廢棄改判，為有
  理由，爰由本院改判如主文第1、2項所示。至丙○○之上訴意
  旨求予廢棄改判，為無理由，應予駁回。
六本件事證已臻明確，兩造其餘主張、陳述及所提證據，經審酌
  與本院前揭判斷不生影響，毋庸再予審酌，併此敘明。
七據上論結：本件甲○○之上訴，為有理由，丙○○上訴為無理
  由，依民事訴訟法第436條之1第3項、第449條第1項、第450條
  、第78條，判決如主文。
中　　華　　民　　國　　94　　年　　3 　　月　　9 　　日
                   民事第六庭審判長法官 吳光釗
                                   法官 郭美杏
                                   法官 姜悌文
正本係照原本作成
本判決不得上訴
中　　華　　民　　國　　94　　年　　3　　月　　 14　　日
                                   書記官 陳鳳瀴
